【裁判字號】    98,上訴,708
【裁判日期】    980423
【裁判案由】    偽造文書等
【裁判全文】
臺灣高等法院刑事判決                 98年度上訴字第708號
    上  訴  人
    即  被  告  甲○○
    選任辯護人  張俊傑律師
上列上訴人因偽造文書等案件，不服臺灣臺北地方法院97年度訴
字第2284號，中華民國97年12月31日第一審判決（起訴案號：臺
灣臺北地方法院檢察署97年度偵字第5473號聲請簡易處刑，經原
審認不宜簡易處刑，改依通常程序審理），提起上訴，本院判決
如下：
    主  文
原判決撤銷。
甲○○連續行使偽造私文書，足以生損害於他人，處有期徒刑壹
年陸月，減為有期徒刑玖月。
    事  實
一、甲○○於民國93年2月間起至94年3月1日止， 擔任址設臺北
    市○○區○○路513巷30號5樓普達科技股份有限公司（下稱
    普達公司）及恩臨企業有限公司（下稱恩臨公司）會計，負
    責普達公司、恩臨公司之財務收支及會計憑證之填製，其因
    經濟困窘，詎於93年2月24日起至同年9月29日止之任職期間
    ，基於填製不實會計憑證及意圖為自己不法所有之概括犯意
    ，連續於如附表一所示之時間，在上址普達公司及恩臨公司
    內，填製如附表一所示不實之轉帳傳票之會計憑證，訛以普
    達公司或恩臨公司因活存轉支存、借款、轉帳或票到期，而
    須支出如傳票所示之款項，並附具取款憑條，致普達公司及
    恩臨公司主管陷於錯誤而核准取款，並由不知情保管公司大
    小章之人員，在取款憑條之存戶簽章欄內蓋用普達公司或恩
    臨公司設於國泰世華商業銀行活期存款帳號000000000000號
    ，及帳號000000000000號帳戶之印鑑章，甲○○再持該等取
    款憑條向國泰世華商業銀行取款，甲○○以此方式，共詐得
    新臺幣（下同）2百59萬9千零61元（各次時間、所填製不實
    會計憑證之內容、詐領之時間及金額詳如附表一所示），其
    又承前概括犯意及基於行使偽造私文書之概括犯意，連續於
    附表二所示之時間，在上址普達公司內，填製如附表二所示
    不實之轉帳傳票之會計憑證，佯以普達公司因轉帳，而須支
    出如傳票所示之金額，並附具取款憑條，致普達公司主管陷
    於錯誤而核准取款，並由不知情保管公司大小章之人員，在
    取款憑條之存戶簽章欄上蓋用普達公司設於國泰世華商業銀
    行外匯活期存款帳號000000000000號帳戶之印鑑章，甲○○
    再填具外幣匯出匯款申請書，並盜用普達公司收發信件之大
    小章蓋印於其上申請人簽章欄，而偽造該申請書之私文書後
    ，連同取款憑條向國泰世華商業銀行承辦人員行使，致國泰
    世華商業銀行承辦行員陷於錯誤，誤認係普達公司申請國外
    匯款而予以轉匯， 甲○○以此方式共詐得美金8萬8千5百94
    ‧87元（折合新臺幣約3百零1萬3千5百81元）（各次時間、
    所填製不實會計憑證之內容、詐領之時間及金額詳如附表二
    所示）。嗣於96年間普達公司及恩臨公司清查帳務資料，始
    悉上情。
二、案經普達公司、恩臨公司訴由臺灣臺北地方法院檢察署檢察
    官偵查起訴。
    理  由
一、上揭事實業據被告甲○○於原審準備程序、審判中及本院審
    判時均坦供不諱（見原審卷第15頁、第36頁、本院98年4月9
    日審判筆錄），並有被告之勞工保險被保險人投保資料表、
    普達公司轉帳傳票、恩臨公司轉帳傳票、國泰世華商業銀行
    活期存款取款憑條、存款存入憑條、普達公司交易明細資料
    、普達公司設於國泰世華商業銀行外幣活期存款帳戶存摺內
    頁、國泰世華商業銀行外幣匯出匯款申請書、普達公司及恩
    臨公司印鑑章樣式在卷可稽（見臺灣臺北地方法院檢察署97
    年偵字第5473號偵查卷第141頁、第143頁、第21至33頁、第
    73 至78頁、第219至220頁、第275頁），足見被告任意性自
    白，與事實相符，應堪採信。本案事證明確，被告犯行洵堪
    認定，應依法論科。
二、新舊法比較適用：被告行為後，刑法部分條文業於94年1月7
    日修正，同年2月2日公布，並於95年7月1日施行，修正後即
    現行刑法第2條第1項規定：「行為後法律有變更者，適用行
    為時之法律，但行為後之法律有利於行為人者，適用最有利
    於行為人之法律。」 上開規定乃與刑法第1條罪刑法定主義
    契合，而貫徹法律禁止溯及既往原則，係規範行為後法律變
    更所生新舊法律比較適用之準據法， 是刑法第2條本身雖經
    修正，但刑法第2條既屬適用法律之準據法， 本身尚無比較
    新舊法之問題， 應一律適用裁判時即修正後刑法第2條規定
    以決定適用之刑罰法律，合先敘明。而有關新舊法之比較，
    應就罪刑有關之共犯、連續犯、牽連犯加重等暨其他法定加
    減原因（如身分加減）與加減例等一切情形，綜其全部罪刑
    之結果而為比較（ 最高法院95年第8次刑事庭會議決議參照
    ）。
(一)修正前商業會計法第71條第1款經辦會計人員 明知不實事項
    而填製會計憑證罪、刑法第339條第1項詐欺取財罪法定刑罰
    金部分，依修正前刑法第33條第5款規定：「 罰金：（銀元
    ）1元以上」，而銀元與新臺幣間之折算， 依現行法規所定
    貨幣單位折算新臺幣條例規定，以銀元1元折算新臺幣3元；
    修正後第33條第5款則規定：「罰金：新臺幣1千元以上，以
    百元計算之」，經比較新舊法之規定，修正後刑法第33條第
    5款所定罰金之最低數額，較之修正前提高， 自以修正前刑
    法第33條第5款規定有利於被告。
(二)修正後刑法業已刪除第56條連續犯之規定，是於新法修正施
    行後，行為人之數犯罪行為，即須分論併罰，此刪除雖非犯
    罪構成要件之變更，但顯已影響行為人刑罰之法律效果，自
    屬法律有變更，比較新舊法結果，適用被告行為時法律即舊
    法論以連續犯，對被告並無不利。
(三)修正後刑法第55條關於牽連犯之規定業經刪除，則被告所犯
    各罪，即應予分論併罰，比較新舊法結果，以適用被告行為
    時即修正前刑法第55條牽連犯之規定，較有利於被告。
(四)罰金刑之加減，依修正前刑法第68條，僅加減其最高度，修
    正後刑法第67條則規定，其最高度及最低度同加減之。就加
    重而言，修正前僅就最高度加重，顯有利於被告。
(五)綜上法律修正前後之整體比較，揆諸前揭最高法院決議及修
    正後刑法第2條第1項之「從舊從輕」原則，適用94年2月2日
    修正後之刑法，對被告並未較有利，自應適用修正前刑法之
    相關規定。
三、被告行為後， 商業會計法第71條業於95年5月24日修正施行
    ，該條第1款原規定「 商業負責人、主辦及經辦會計人員或
    依法受託代他人處理會計事務之人員有左列情事之一者，處
    5年以下有期徒刑、 拘役或科或併科新臺幣15萬元以下罰金
    ：一、以明知為不實之事項，而填製會計憑證或記入帳冊者
    」，修正後則將上開條文之刑度規定提高為「 5年以下有期
    徒刑、拘役或科或併科新臺幣60萬元以下罰金」，茲比較新
    舊法之結果， 自應適用被告行為時之法律即95年5月24日修
    正施行前商業會計法第71條第1款之規定。 又轉帳傳票屬商
    業會計法第15條所規範之記帳憑證，被告係普達公司、恩臨
    公司之會計，其填製如附表一、二所示不實之轉帳傳票及偽
    造外幣匯出匯款申請書之私文書以詐領普達公司、恩臨公司
    款項，核其所為係犯95年5月24日修正施行前商業會計法第7
    1條第1款經辦會計人員明知不實事項而填製會計憑證罪、刑
    法第216條、第210條行使偽造私文書罪，及刑法第339條第1
    項詐欺取財罪。被告利用不知情保管公司大小章之人員，在
    取款憑條之存戶簽章欄上蓋用普達公司設於國泰世華商業銀
    行外匯活期存款帳號000000000000號帳戶之印鑑章，及蓋用
    普達公司收發信件之大小章蓋印於外幣匯出匯款申請書申請
    人簽章欄上，均屬盜用普達公司大、小章之行為，復再用以
    偽造私文書，其盜用印章之行為係偽造私文書之階段行為，
    其偽造私文書後進而行使，偽造之低度行為應為行使之高度
    行為所吸收，均不另論罪。 又商業會計法第71條第1款之以
    明知為不實之事項而填製會計憑證罪，該罪為刑法第215 條
    業務上登載不實文書罪之特別規定，依特別法優於普通法之
    原則，自應優先適用， 無論以刑法第215條業務上登載不實
    文書罪之餘地（ 最高法院92年度臺上字第67 92號、94年度
    臺非字第98號判決參照），被告係普達公司、恩臨公司之會
    計，其填製不實屬記帳憑證之轉帳傳票，係犯商業會計法第
    71條第1款經辦會計人員明知不實事項而填製會計憑證罪 ，
    起訴書認被告係犯刑法第215條業務上登載不實文書罪， 尚
    有未洽，惟起訴事實相同，爰依法變更起訴法條，並經原審
    依刑事訴訟法第95條之規定，當庭告知變更後被告所犯罪名
    （見原審卷第14頁、第29頁），自無礙其訴訟上之防禦權之
    行使。被告先後多次填製不實會計憑證、行使偽造文書及詐
    欺取財犯行，時間緊接，方法相同，均各觸犯構成要件相同
    之罪名，顯皆係基於概括犯意反覆為之，均為連續犯，依修
    正前刑法第56條之規定，各以一罪論，並加重其刑。被告所
    犯上開三罪間，有方法目的之牽連關係，應依修正前刑法第
    55條從一重之連續行使偽造私文書罪處斷。被告利用不知情
    保管公司大小章之人員，在取款憑條之存戶簽章欄上蓋用普
    達公司設於國泰世華商業銀行外匯活期存款帳號0000000000
    00號帳戶之印鑑章，係屬間接正犯。
四、原審予以被告論罪科刑，固非無據，惟查，被告利用不知情
    保管公司大小章之人員，在取款憑條之存戶簽章欄上蓋用普
    達公司設於國泰世華商業銀行外匯活期存款帳號0000000000
    00號帳戶之印鑑章之盜蓋行為，係屬間接正犯，原審於理由
    中漏未說明；又判決據上論結欄內漏未引用刑法第216、210
    條、第339條第1項之條文，亦屬未洽。上訴人即被告上訴意
    旨請求從輕量處，並給予緩刑云云，惟查，被告上訴後仍未
    與告訴人達成和解賠償損害，雖陳稱願按月給付1 萬元，然
    因清償期限過長難為告訴人所接受，實難認被告犯後態度良
    好？已有減輕其刑或給予緩刑之條件存在，其上訴尚無理由
    。惟原判決既有上開可議之處，自應由本院撤銷改判。爰審
    酌被告擔任普達公司、恩臨公司會計，極受公司信任，不思
    廉潔自持，竟因經濟拮据，而連續以不實之會計憑證及偽造
    之私文書詐取公司財物，詐得款項合計高達560 餘萬元，惟
    其犯罪後尚能坦承犯行，並願以售屋籌足之300 萬元先行清
    償，然因與告訴人間尚有其他訴訟致雙方未能達成和解，及
    其品行、智識程度、生活狀況等一切情狀，量處如主文所示
    之刑。又被告犯罪之時間，係在96年4 月24日以前，復無其
    他不合中華民國96年罪犯減刑條例所定不得減刑之情形，應
    依同條例第2條第1項第3 款之規定，減其宣告刑2分之1。末
    按刑法第219 條所定不問屬於犯人與否沒收之者，以偽造之
    印章、印文或署押為限，盜用者不在其列（最高法院48年臺
    上字第1533號、48年臺上字第113 號判例參照）。如附表二
    所示普達公司、張榮桂之印文，係被告盜用普達公司之大、
    小章所蓋用，並非偽造之印文，故不予沒收，併予敘明。
據上論斷，應依刑事訴訟法第369條第1項前段、第364條、第299
條第1項前段，95年5月24日修正前商業會計法第71條第1款， 刑
法第11條前段、第2條第1項前段、第216條、第210條、 第339條
第1項，修正前刑法第56條、第55條， 中華民國九十六年罪犯減
刑條例第2條第1項第3款、第7條， 刑法施行法第1條之1第1項、
第2項前段，判決如主文。
本案經檢察官邱美育到庭執行職務。
中    華    民    國    98    年    4     月    23    日
            刑事第四庭    審判長法  官  陳筱珮
                                法  官  鄭水銓
                                法  官  周煙平
以上正本證明與原本無異。
如不服本判決，應於收受送達後10日內向本院提出上訴書狀，其
未敘述上訴之理由者並得於提起上訴後10日內向本院補提理由書
（均須按他造當事人之人數附繕本）「切勿逕送上級法院」。
                                書記官  陳秋雄
中    華    民    國    98    年    4     月    23    日
商業會計法第71條
商業負責人、主辦及經辦會計人員或依法受託代他人處理會計事
務之人員有下列情事之一者，處5 年以下有期徒刑、拘役或科或
併科新臺幣60萬元以下罰金：
一、以明知為不實之事項，而填製會計憑證或記入帳冊。
中華民國刑法第216條
（行使偽造變造或登載不實之文書罪）
行使第210條至第215條之文書者，依偽造、變造文書或登載不實
事項或使登載不實事項之規定處斷。
中華民國刑法第210條
（偽造變造私文書罪）
偽造、變造私文書，足以生損害於公眾或他人者，處5 年以下有
期徒刑。
中華民國刑法第339條之1
（違法由收費設備取得他人之物之處罰）
意圖為自己或第三人不法之所有，以不正方法由收費設備取得他
人之物者，處1年以下有期徒刑、拘役或3,000元以下罰金。
以前項方法得財產上不法之利益或使第三人得之者，亦同。
附表一：
┌──┬──────┬────┬──────────┬─────┬──────┬──────┬──────┐
│編號│  傳票日期  │支出來源│   科  目  名  稱   │  摘  要  │  支出金額  │  詐領日期  │  詐欺金額  │
│    │  （民國）  │        │                    │          │ （新臺幣） │  （民國）  │ （新臺幣） │
├──┼──────┼────┼──────────┼─────┼──────┼──────┼──────┤
│ 一 │九十三年五月│普達公司│銀行存款-世華內湖活 │活存轉支存│五十九萬零四│九十三年五月│五十九萬零四│
│    │十七日      │        │                    │          │十五元      │十九日      │十五元      │
│    │            │        │                    │          │            │            │            │
│    │            │        │                    │          │            │            │            │
├──┼──────┼────┼──────────┼─────┼──────┼──────┼──────┤
│ 二 │九十三年二月│        │內部往來            │借款如新  │一百六十九萬│九十三年六月│六十九萬零七│
│    │二十四日    │        │銀行存款-世華內湖活 │借款如新  │零七百二十四│三十日      │百二十四元  │
│    │            │        │                    │          │元（按：實際│            │            │
│    │            │        │                    │          │金額為一百萬│            │            │
│    │            │        │                    │          │元）        │            │            │
├──┼──────┤        ├──────────┼─────┼──────┼──────┼──────┤
│ 三 │九十三年三月│        │內部往來            │轉帳      │六十萬八千三│九十三年三月│六十萬八千三│
│    │二日        │恩臨公司│應付票據-等高       │票到期    │百零九元    │二日        │百零九元    │
│    │            │        │應付票據-臨時廠商   │票到期    │            │            │            │
│    │            │        │銀行存款-世華敦北甲 │活存轉支存│            │            │            │
│    │            │        │銀行存款-世華內湖活 │活存轉支存│            │            │            │
├──┼──────┤        ├──────────┼─────┼──────┼──────┼──────┤
│ 四 │九十三年三月│        │銀行存款-世華內湖活 │活存轉支存│七十萬九千九│九十三年四月│七十萬九千九│
│    │三十一日    │        │                    │          │百八十三元  │二日        │百八十三元  │
│    │            │        │                    │          │            │            │            │
│    │            │        │                    │          │            │            │            │
├──┼──────┴────┴──────────┴─────┴──────┴──────┼──────┤
│總計│                                                                                    │二百五十九萬│
│    │                                                                                    │九千零六十一│
│    │                                                                                    │元          │
└──┴──────────────────────────────────────────┴──────┘
附表二  ：
┌──┬──────┬────┬──────────┬──────┬──────┬──────┬──────┐
│編號│  傳票日期  │支出來源│  科  目  名  稱    │  摘  要    │ 盜用之印文 │  詐領日期  │  詐欺金額  │
│    │  （民國）  │        │                    │            │            │  （民國）  │  （美金）  │
├──┼──────┼────┼──────────┼──────┼──────┼──────┼──────┤
│ 一 │九十三年七月│        │銀行存款-世華民美金 │轉帳TECHCOMP│「普達科技有│九十三年七月│七萬九千一百│
│    │二十日      │        │                    │US79198.43@3│限公司」、「│二十一日    │九十八‧四三│
│    │            │        │                    │4.01        │張榮桂」    │            │元          │
├──┼──────┤普達公司├──────────┼──────┼──────┼──────┼──────┤
│ 二 │九十三年九月│        │銀行存款-世華民美金 │轉帳TECHCOMP│「普達科技有│九十三年九月│九千三百九十│
│    │二十九日    │        │                    │US9396.44@34│限公司」、「│二十九日    │六‧四四元  │
│    │            │        │                    │.06         │張榮桂」    │            │            │
├──┼──────┼────┼──────────┼──────┼──────┼──────┼──────┤
│總計│            │        │                    │            │            │            │八萬八千五百│
│    │            │        │                    │            │            │            │九十四‧八七│
│    │            │        │                    │            │            │            │元（折合新臺│
│    │            │        │                    │            │            │            │幣約三百零一│
│    │            │        │                    │            │            │            │萬三千五百八│
│    │            │        │                    │            │            │            │十一元）    │
└──┴──────┴────┴──────────┴──────┴──────┴──────┴──────┘


司法院資訊處製作；財團法人民間司法改革基金會備份。
